ACORDAO-COMPLETO-2571013

ACÓRDÃO 3211/2023 ATA 12/2023 - SEGUNDA CÂMARA

VISTOS, relatados e discutidos estes autos em que se aprecia recurso de reconsideração interposto contra o Acórdão 8705/2019-TCU-Segunda Câmara,
ACORDAM os Ministros do Tribunal de Contas da União, reunidos em Sessão da Segunda Câmara, ante as razões expostas pelo Relator, com fundamento nos arts. 32 e 33 da Lei 8.443/1992, em:
9.1. conhecer do presente recurso e, no mérito, dar-lhe provimento parcial, alterando a redação do Acórdão 8705/2019-TCU-Segunda Câmara, nos seguintes termos:
"9.2. rejeitar parcialmente as alegações de defesa apresentadas pelo Sr. José Edson de Sousa e, assim, julgar irregulares as presentes contas, com fundamento nos arts. 1º, inciso I, 16, inciso III, alínea 'b', e 19, parágrafo único, da Lei 8.443/1992 c/c os arts. 1º, inciso I, e 209, inciso II, do RI/TCU;
9.3. aplicar ao Sr. José Edson de Sousa a multa prevista no art. art. 58, incisos I e II, da Lei 8.443/1992, no valor de R$ 5.000,00 (cinco mil reais) , fixando-lhe o prazo de 15 (quinze) dias, contados da notificação, para que comprove, perante o Tribunal (art. 214, III, 'a', do RITCU) , o recolhimento da referida dívida aos cofres do Tesouro Nacional, atualizada monetariamente na forma da legislação em vigor;";
9.2. excluir a empresa Star Produções Artísticas Ltda. - ME da relação processual, com fulcro no art. 281 do RITCU; e
9.3. dar ciência desta decisão ao recorrente e à Star Produções Artísticas Ltda. - ME.

Recurso de reconsideração interposto contra decisão de irregularidade das contas, débito e multa em tomada de contas especial instaurada pelo Ministério do Turismo  MTur em razão da não aprovação da prestação de contas dos recursos transferidos ao Município de Brejo da Madre de Deus/PE por força do Convênio 1.396/2009 (Siconv 717490), o qual objetivava a implementação do projeto intitulado Toio-Fest, nos dias 11, 12, 13, 24, 25 e 31/12/2009.

Segunda Câmara

Município de Brejo da Madre de Deus-PE.

3. Recorrente: José Edson de Sousa (XXX.842.844-XX).

13.1. Ministros presentes: Aroldo Cedraz (na Presidência) e Augusto Nardes (Relator).
13.2. Ministro-Substituto convocado: Marcos Bemquerer Costa.

AUGUSTO NARDES

Ministro-Substituto André Luís de Carvalho.

Transcrevo a seguir, com ajustes de forma, a análise empreendida no âmbito da Secretaria de Recursos - Serur (peça 99) , a qual contou com a anuência do escalão dirigente da unidade técnica (peça 100) :
"INTRODUÇÃO
1.	Trata-se de recurso de reconsideração interposto por José Edson de Sousa (peças 51-58) contra o Acórdão 8705/2019-TCU-Segunda Câmara, da relatoria do Ministro André Luís de Carvalho. (peça 48) .
1.1. A deliberação recorrida apresenta o seguinte teor:
VISTOS, relatados e discutidos estes autos de tomada de contas especial instaurada pelo Ministério do Turismo (MTur) em desfavor de José Edson de Sousa, como então prefeito de Brejo da Madre de Deus - PE (gestão: 2009-2012) , diante da impugnação dos dispêndios inerentes ao Convênio 1396/2009 destinado à implementação do projeto intitulado 'Toio Fest' a partir do aporte de recursos federais sob o valor de R$ 018.353300.000,00, tendo a vigência do ajuste sido estipulada para o período de 1º/12/2009 a 1º/4/2010;
ACORDAM os Ministros do Tribunal de Contas da União, reunidos em Sessão da 2ª Câmara, diante das razões apresentadas pelo Relator, em:
9.1. considerar revel a Star Produções Artísticas Ltda. - ME, nos termos do art. 12, § 3º, da Lei n.º 8.443, de 1992;
9.2. rejeitar as alegações de defesa apresentadas pelo responsável e, assim, julgar irregulares as contas de José Edson de Sousa, nos termos dos arts. 1º, I, 16, III, 'b' e 'c', e 19, caput, da Lei nº 8.443, de 1992, para condená-lo, em solidariedade com a Start Produções Artísticas Ltda., ao pagamento do débito apurado nos autos sob o valor de R$ 300.000,00 (trezentos mil reais) , atualizado monetariamente e acrescido de juros de mora, calculados desde 30/12/2009 até o efetivo recolhimento, fixando-lhes o prazo de 15 (quinze) dias, contados da notificação, para que comprovem, perante o Tribunal (art. 214, III, 'a', do Regimento Interno do TCU - RITCU) , o recolhimento da referida dívida ao Tesouro Nacional, na forma da legislação em vigor;
9.3. aplicar em desfavor de José Edson de Sousa e da Star Produções Artísticas Ltda., individualmente, a multa prevista no art. 57 da Lei nº 8.443, de 1992, sob o valor de R$ 100.000,00 (cem mil reais) , fixando-lhes o prazo de 15 (quinze) dias, contados da notificação, para que comprovem, perante o Tribunal (art. 214, III, 'a', do RITCU) , o recolhimento da referida dívida ao Tesouro Nacional, atualizadas monetariamente na forma da legislação em vigor;
9.4. autorizar, caso requerido, nos termos do art. 26 da Lei nº 8.443, de 1992, e do art. 217 do RITCU, o parcelamento das dívidas fixadas por este Acórdão em até 36 (trinta e seis) parcelas mensais e sucessivas, com a devida atualização monetária e os correspondentes acréscimos legais, esclarecendo aos responsáveis que a falta de pagamento de qualquer parcela importará no vencimento antecipado do saldo devedor, sem prejuízo das demais medidas legais;
9.5. autorizar, desde logo, nos termos do art. 28, inciso II, da Lei nº 8.443, de 1992, a cobrança judicial das dívidas fixadas por este Acórdão, caso não atendidas as notificações; e
9.6. determinar que a unidade técnica envie a cópia do presente Acórdão, acompanhado do Relatório e da Proposta de Deliberação, à Procuradoria da República no Estado de Pernambuco, nos termos do art. 16, § 3º, da Lei nº 8.443, de 1992, para o ajuizamento das ações penais e civis cabíveis.
HISTÓRICO
2. A presente Tomada de Contas Especial foi autuada pelo Ministério do Turismo (MTur) em razão da não aprovação da prestação de contas relativa ao Convênio 1.396/2009 (Siconv 717490) (peça 1, p. 44-61) , firmado entre aquela Pasta e a Prefeitura Municipal de Brejo da Madre de Deus/PE.
2.1. O convênio foi firmado no valor de R$ 330.000,00, sendo R$ 300.000,00 à conta da concedente e R$ 30.000,00 referentes à contrapartida do convenente e vigeu de 1/12/2009 a 1/4/2010, com mais trinta dias para a apresentação da prestação de contas. Os recursos foram liberados por meio das Ordens Bancárias 2009OB80206312, 2009OB80206412 e 2009OB80206512 (Peça 1, p. 63) em 21/12/2009.
2.2. A execução do convênio foi acompanhada pelo Ministério, conforme Relatório de Fiscalização in loco (Peça 1, p. 68-77) . A prestação de contas e complementações enviadas por meio dos Ofícios 54/2010 e 56/2012 (Peça 1, p. 78 e 85) foram analisadas por meio das Notas Técnicas 129/2012, 394/2012 e 233/2014 (Peça 1, p. 79-82, 86-89 e 94-100) , tendo o Ministério do Turismo autuado a presente tomada de contas especial em razão da não comprovação da boa e regular aplicação dos recursos repassados, conforme apontado nas referidas notas técnicas.
2.3. No âmbito desta Corte, após atendimento à diligência de peça 6 por parte do Ministério do Turismo, conforme documentos acostados à peça 8, foi realizada a citação do ora recorrente (peça 13) em razão das seguintes condutas irregulares:
I - Em relação à execução física: enviar fotografias não suficientes para comprovar as apresentações das bandas Asas da América, Bicho do Mato e Ogiva por não terem sido observados elementos caracterizadores do evento, impossibilitando a vinculação das imagens ao objeto do convênio.
II - Em relação à execução financeira:
a) não encaminhar cópia da publicação do extrato de inexigibilidade, de justificativa para a contratação por inexigibilidade de licitação e termo de referência para comparação dos preços cobrados pelas bandas na mesma época de assinatura do contrato; declaração de adjudicação e homologação da empresa contratada; contratos de exclusividade entre as bandas e a empresa contratada; e publicação do extrato do contrato;
b) apresentar notas fiscais (Peça 8, p. 24, 27-29, 35-37 e 44) sem atesto de recebimento e que totalizam somente R$ 300.000,00, valor inferior ao total pago, de R$ 330.000,00;
c) apresentar recibos (Peça 8, p. 30-32, 38-40) que totalizam apenas R$ 210.000,00, valor inferior ao total pago, R$ 330.000,00;
d) apresentar cheques (Peça 8, p. 22, 26, 34, 45-46) e extrato bancário (Peça 8, p. 12, 18- 20) que não guardam relação com os valores constantes nas notas fiscais (Peça 8, p. 24, 27-29, 35-37 e 44) e recibos (Peça 8, p. 30-32, 38-40) , descumprindo-se a Cláusula Décima Segunda, Parágrafo Segundo, alíneas 'a' e 'f', do termo do Convênio 92/2010; e
e) não apresentar notas fiscais e recibos emitidos em nome das bandas e assinadas por seus representantes legais ou pelos seus empresários exclusivos, sendo que essa representação ou exclusividade deveria ser registrada em cartório, não havendo comprovação de que os valores que teriam sido pagos à empresa correspondem aos que foram efetivamente pagos às bandas que se apresentaram no evento, não sendo comprovado, assim, o nexo causal entre os recursos recebidos e os pagamentos efetuados, descumprindo-se o art. 63 da Lei 4320/1964, o art. 93, do Decreto Lei 200/1967, e o art. 50, §3º, da Portaria Interministerial 127/2008, e a Cláusula Terceira, inciso II, alínea 'll', Convênio 1396/2009.
2.4. Da análise da defesa apresentada (peça 14) , a Unidade Técnica responsável pela instrução do feito na fase processual anterior lançou proposta de encaminhamento constante da peça 18, propondo julgar irregulares as contas do responsável com imputação de débito no valor integral repassado e aplicação de multa, eis que restaram não comprovadas as seguintes irregularidades:
a) Não apresentar a publicação do extrato do contrato e o termo de referência para comparação dos preços cobrados pelas bandas na mesma época de assinatura do contrato;
b) Apresentar notas fiscais sem atesto de recebimento e que totalizam valor inferior ao total pago;
c) Apresentar recibos que totalizam valor inferior ao total pago;
d) Não apresentar notas fiscais e recibos emitidos em nome das bandas e assinadas por seus representantes legais ou pelos seus empresários exclusivos, sendo que essa representação ou exclusividade deveria ser registrada em cartório, não havendo comprovação de que os valores que teriam sido pagos à empresa correspondem aos que foram efetivamente pagos às bandas que se apresentaram no evento, não sendo comprovado, assim, o nexo causal entre os recursos recebidos e os pagamentos efetuados, descumprindo-se o art. 63 da Lei 4320/1964, o art. 93, do Decreto Lei 200/1967, e o art. 50, §3º, da Portaria Interministerial 127/2008, e a Cláusula Terceira, inciso II, alínea 'll', Convênio 1396/2009.
2.5. Após anuência do Relator a quo (peça 23) ao pronunciamento do Ministério Público/TCU (peça 22) , foi realizada a citação, em caráter solidário, da empresa contratada pela prefeitura, por inexigibilidade de licitação, para intermediar a contratação das bandas que se apresentaram durante os festejos, tendo o ora recorrente sido instado a se manifestar novamente.
2.6. Sendo revel a empresa intermediária das contratações e tendo o ora recorrente reiterado as alegações de defesa anteriormente apresentadas (peça 36) , a Unidade Técnica reiterou a proposta de encaminhamento anterior (peça 43) e o Ministério Público se manifestou de acordo (peça 46) , sendo prolatado o acórdão recorrido em consonância com os pareceres constantes dos autos.
EXAME DE ADMISSIBILIDADE
3. Reitera-se o exame preliminar de admissibilidade (peça 81) , ratificados à peça 84 pelo Exmo. Ministro-Relator Augusto Nardes, que concluiu pelo conhecimento dos recursos, eis que preenchidos os requisitos processuais aplicáveis à espécie, suspendendo-se os efeitos dos itens 9.2 (exceto a primeira parte) , 9.3 e 9.5 do Acórdão 8705/2019-TCU-Segunda Câmara, estendendo-os para os demais devedores solidários.
EXAME DE MÉRITO
Delimitação do recurso
4. Constitui objeto do recurso examinar as seguintes questões:
a) se ocorreu a prescrição das pretensões punitiva e ressarcitória; e
b) se os documentos apresentados são suficientes para afastar as irregularidades apuradas nos presentes autos.
5. Da prescrição.
5.1. Apesar de não alegada pelo recorrente, ante o efeito devolutivo pleno do recurso de reconsideração, somado ao caráter público do instituto da prescrição, reconhecível de ofício, é importante destacar a inocorrência de prescrição no presente caso concreto.
5.2. No caso em exame a irregularidade atribuída ao recorrente refere-se ao Convênio 706.347, assinado em 1º/12/2009 (peça 1, p. 44-61) . Dentre outros eventos, em 13/2/2012 o órgão concedente emitiu a Nota Técnica de Análise 129/2012 (peça 1, p. 79-82) na qual concluiu que não foram apresentados elementos suficientes para a comprovação da boa e regular aplicação das verbas repassadas, notificando o recorrente (peça 1, p. 83) , em 3/11/2014 foi autuado este processo de tomada de contas especial, foi realizada diligência ao Ministério do Turismo por esta Corte para elucidação dos fatos apurados nos autos em 18/7/2016 e, em 4/2/2019, foi elaborada a instrução de mérito acostada à peça 43 (atos inequívocos de apuração dos fatos) e, finalmente em 17/9/2019, foi proferido o acórdão condenatório. Fica evidente, portanto, a inocorrência de prescrição, qualquer que seja o regime considerado (Código Civil ou Lei 9.873/1999) .
6. Dos documentos.
6.1. Em relação às irregularidades atribuídas ao recorrente na fase processual anterior, conforme descrito no item 2.4 da presente instrução, traz-se nas razões recursais o seguinte:
a) informa ter juntado aos autos, nessa fase recursal, publicação do extrato de contrato e o termo de referência com os preços cobrados pelas bandas;
b) alega que os atestos ausentes nas notas fiscais foram apostos nas notas de empenho e que tal irregularidade, caso seja mantida pelo Tribunal, não tem o condão de macular as contas ou impor a obrigação de ressarcir o erário;
c) informa que a relação de pagamentos anexa às razões recursais engloba todos os gastos havidos, incluindo o recolhimento de impostos, e que tais valores são idênticos ao montante repassado pela União Federal;
d) esclarece o recorrente que as cartas de exclusividade dadas pelas bandas à empresa contratada estão anexas às razões recursais e que tais documentos suprem a exigência contida no art. 25, inciso III, da Lei 8.666/1993, não havendo que se falar em descumprimento do que restou decidido por este Tribunal ao prolatar o Acórdão 96/2008-TCU-Plenário, eis que as orientações dele constantes não foram repassadas ao município e não constaram do termo de convênio;
e) argumenta que a boa-fé ou a conduta isenta de dolo afasta qualquer irregularidade porventura apontada na prestação de contas, pois o objetivo da lei é punir o agente desonesto e não meras falhas formais;
f) a condenação em débito na situação em apreço causaria enriquecimento sem causa da União Federal em detrimento do patrimônio pessoal do recorrente; e
g) caso mantida a necessidade de ressarcir o erário, deveria o ente municipal, como beneficiário dos serviços contratados com os recursos do convênio, ser obrigado a fazê-lo, citando decisões deste Tribunal que supostamente amparam a pretensão do recorrente.
Análise
6.2. Inicialmente cumpre esclarecer que os documentos trazidos junto às razões recursais (peças 52-58) não são inéditos nos presentes autos, tendo sido juntados pelo Ministério do Turismo (peça 8) e pelo recorrente junto às suas alegações de defesa (peça 14) e, novamente, em razões complementares (peça 21) .
6.3. Nesse sentido, e novamente se analisando a pertinência dos citados documentos para comprovar a inocorrência das irregularidades atribuídas ao recorrente no ofício de citação expedido por esta Corte, verifica-se que os mesmos não tem o condão de comprovar a boa e regular aplicação dos recursos públicos federais por ele geridos, tampouco de alterar o posicionamento anterior do Tribunal, posto que:
a) não há qualquer extrato de contrato juntado aos autos, seja na fase processual anterior, seja nesta etapa recursal. O que se observa dos documentos juntados aos autos é a publicação em diário oficial do extrato de inexigibilidade de licitação, o que não se confunde com o contrato firmado com a empresa intermediária das contratações das bandas. Ademais, não há qualquer termo de referência que permita a comparação dos preços cobrados pelas bandas na mesma época de assinatura do contrato;
b) de fato a falta de atesto nas notas fiscais por si só, caso comprovada a execução dos serviços, o que se reconheceu nos presentes autos, não teria o condão de impor a obrigação de ressarcir o erário. Ocorre que, somada às outras irregularidades tratadas nos presentes autos, principalmente a ausência de nexo de causalidade entre os recursos repassados e os gastos realizados, pode ser utilizada pelo Tribunal para a condenação ora questionada;
c) não houve qualquer ressalva desta Corte quanto a possíveis relações de pagamentos, mas da comprovação da correção da realização das despesas nos termos definidos na Lei 4.320/1964, que exige a apresentação, para casos como os tratados nos presentes autos, da necessária apresentação de notas fiscais. Assim, ausente a nota fiscal relativa à apresentação do cantor Wando, não há que se questionar, apresentar ou entender que qualquer relação de pagamentos tenha pertinência para alterar o acórdão recorrido;
d) não é correta a informação trazida nas razões recursais de que o Ministério do Turismo não fez constar do termo de convênio o entendimento desta Corte quanto ao cumprimento da exigência prevista no art. 25, inciso III, da Lei 8.666/1993, no que diz respeito aos contratos de exclusividade, posto que expressamente descrito na Cláusula Terceira, inciso II, alínea ll do termo de convênio (peça 1, p. 49) ;
e) equivoca-se o recorrente quanto à incidência da obrigação de ressarcir o erário ser restrita a atos praticados com dolo ou má-fé, sendo pacífica a jurisprudência desta Corte quanto à responsabilidade dos jurisdicionados perante o TCU ser de natureza subjetiva, caracterizada mediante a presença de simples culpa stricto sensu para a imputação de débito, sendo desnecessária a caracterização de conduta dolosa ou má-fé do gestor (Acórdão 8773/2021-TCU-Primeira Câmara, relator Ministro Bruno Dantas; Acórdão 635/2017-TCU-Plenário, relator Ministro Aroldo Cedraz; Acórdão 2367/2016-TCU-Plenário, relator Ministro Benjamin Zymler) .
f) o gestor, caso não comprove a regularidade dos gastos havidos com recursos públicos por ele geridos, é pessoalmente responsável pelo ressarcimento ao erário (Acórdão 4002/2020-TCU-Segunda Câmara, relator Ministro André Luís de Carvalho) , não havendo que se falar em responsabilidade do ente municipal, mesmo porque não restou comprovado qualquer desvio de finalidade na aplicação das verbas federais a beneficiar o ente estatal como tratado nos precedentes citados pelo recorrente.
6.4. Dessa forma, os documentos e argumentos trazidos pelo recorrente não tem o condão de alterar o acórdão vergastado.
CONCLUSÃO
7. Das análises anteriores conclui-se que:
a) não se consumou a prescrição das pretensões punitiva e ressarcitória; e
b) os documentos apresentados não são suficientes para afastar as irregularidades apuradas nos presentes autos.
PROPOSTA DE ENCAMINHAMENTO
8. Ante o exposto, submete-se à consideração superior a presente análise do recurso de reconsideração interposto por José Edson de Sousa contra o Acórdão 8705/2019-TCU-Segunda Câmara, propondo-se, com fundamento nos arts. 32, inciso I, e 33, da Lei 8.443/1992:
a) conhecer do recurso e, no mérito, negar-lhe provimento;
b)  comunicar o teor da decisão que vier a ser proferida ao recorrente e aos demais interessados".
2.	O Ministério Público junto a este Tribunal discordou do encaminhamento proposto pela unidade técnica, ante as seguintes considerações (peça 101) :
"10. Apesar da análise realizada pela Serur apontar para o não provimento do presente recurso, este representante do Ministério Público considera haver elementos suficientes nos autos para dar provimento parcial ao recurso interposto, pois descaracterizam em grande parte as irregularidades relativas à execução financeira e física do convênio ora analisado. 
Quanto à execução financeira, ao contrário da conclusão da Serur (peça 99, p.5, item 6.3, 'a') , ao apresentar cópia do extrato de inexigibilidade do contrato firmado entre o convenente e a empresa intermediária das contratações das bandas, como se observa na peça 52, p. 47-48, o recorrente, em nosso entender, supre a irregularidade questionada.
Quanto à ausência da nota fiscal relativa à apresentação do cantor Wando, verificamos que constam na defesa do recorrente, recibo e nota fiscal referentes ao pagamento do artista (peça 55, p.2 e 5) , ambos emitidos pela empresa Start. Dessa forma, entendemos que a irregularidade foi saneada.
Sobre a ausência de atestos nas notas fiscais, aquiescemos com a análise da Serur de que por si só, a irregularidade não tem o condão de ensejar o débito, mesmo porque, como atenuante, o recorrente demonstrou que as notas de empenho continham o atesto requerido, como, por exemplo, naquelas contidas nas peças 54-57. 
Quanto aos valores dos recibos totalizarem valores menores do que os contidos nas notas fiscais, o recorrente alega (peça 51, p.5) que a incidência dos impostos justificaria o ocorrido. Para tanto, apresenta as notas fiscais, onde constam os valores dos impostos destacados, bem como Notas de Subempenho Orçamentário - onde constam os valores dos impostos retidos - cheques nominais e recibos (peças 54-58) . Consideramos que os argumentos apresentados são suficientes para afastar as supostas irregularidades. 
Ainda no que se refere às notas fiscais, houve entendimento na fase processual anterior de que a inexistência de documentos adequados impossibilita a comprovação de que os valores pagos à empresa correspondem àqueles efetivamente pagos às bandas que se apresentaram no evento, conforme depreende-se do trecho extraído do Voto do relator a quo, Ministro-Substituto André Luis de Carvalho (peça 49. p.3) :
14. O TCU deve rejeitar, assim, as alegações de defesa apresentadas pelo responsável, em sintonia com o parecer da unidade técnica, até porque, em plena consonância com os semelhantes casos já julgados pelo Tribunal, não foi promovida a indispensável comprovação sobre o necessário nexo causal entre os recursos federais aportados e os supostos dispêndios incorridos no ajuste, diante, especialmente, da ausência da necessária prova sobre o efetivo pagamento dos cachês em favor dos artistas e bandas, a partir, por exemplo, das seguintes falhas: 
 (a) nenhuma nota fiscal teria o atesto de recebimento, estando ausente, ainda, a nota fiscal sob o valor de R$ 60.000,00 ante a suposta apresentação do cantor Wando; 
 (b) teria sido promovida a mera apresentação do contrato de exclusividade, mas específico para o mês de dezembro de 2009, e sem o devido registro em cartório, para além da carta de exclusividade em prol da representação somente nos dias do evento; e 
 (c) não teriam sido apresentados quaisquer recibos emitidos pelas bandas supostamente apresentadas no evento, afastando, assim, o referido nexo causal entre os recursos despendidos e a efetiva execução do objeto pactuado. (grifo) 
Embora não tenha sido argumentado pelo recorrente, verificamos que o termo do convênio (peça 1, p.44-61) não previa a obrigação de o convenente, e muito menos de a empresa contratada, comprovarem o pagamento dos cachês em favor dos artistas. A Cláusula Terceira, inciso II, alínea ll, do termo do convênio (peça 1, p. 49) registra apenas a necessidade de apresentar contrato de exclusividade no caso de contratação de artistas consagrados por meio de inexigibilidade de licitação, na forma do inciso III, do art. 25, da Lei de Licitações (alínea ll) . Dessa forma, não houve dispositivo legal ou contratual descumprido pelo convenente nesse quesito (comprovação dos cachês) , devendo ser elidida essa irregularidade.
O convênio em análise foi assinado em 1/12/2009 (peça 1, p. 61) , após a edição da Portaria MTur 153, de 6/10/2009 (em vigor a partir de 8/10/2009, data da publicação no Diário Oficial da União - DOU) , mas antes de que houvesse sido positivada nesse normativo a exigência de documento comprobatório do pagamento de cachê. Essa norma foi alterada pela Portaria 73, de 30/9/2010 (em vigor a partir de 4/10/2010, data da publicação no DOU) , por meio da qual foi introduzido o § 2º no art. 17 da Portaria MTur 153/2009, com a seguinte disposição:
Art. 17. omissis
 (...) 
§ 2º O convenente deverá exigir do contratante dos artistas e/ou bandas e/ou grupos documento comprobatório do efetivo recebimento do cachê por parte dos mesmos, a ser apresentado no ato da prestação de contas.
 (grifo nosso) 
Apesar de a jurisprudência do TCU sobre os convênios do MTur - vide discussão adiante - mencionar, de modo recorrente, que a entrada em vigor da Portaria 153/2009 seria o marco a partir do qual poderiam ser exigidos os recibos dos cachês, a fim de ser estabelecido o nexo entre os recursos do convênio e os consequentes dispêndios, há que levar em conta que somente a partir de 4/10/2010 adentrou no mundo jurídico a exigência quanto aos recibos dos cachês, a serem apresentados pelo convenente na prestação de contas.
Registre-se que a Portaria 153/2009 foi revogada pela Portaria 88, de 10/12/2010 (em vigor a partir de 23/12/2010, data da publicação no DOU) , sem prejuízo de a nova norma ter trazido a seguinte disposição (reprodução do § 2º no art. 17 da Portaria 153/2009) :
Art. 16. omissis
 (...) 
§ 2º O convenente deverá exigir do contratante dos artistas e/ou bandas e/ou grupos documento comprobatório do efetivo recebimento do cachê por parte dos mesmos, a ser apresentado no ato da prestação de contas.
 (grifo nosso) 
A exigência iniciada em 4/10/2010 perdurou, levando-se em conta apenas as normas do MTur, até 13/12/2011, quando foi editada a Portaria 250 (em vigor a partir de 14/12/2011, data da publicação no DOU) , por meio da qual foi revogada ' (...) a alínea 'n' e os §§ 1º e 2º do art. 16, da Portaria nº 88, de 10 de dezembro de 2010.' (art. 1º da nova portaria - grifos nossos) .
Assim, desconsiderando a existência de termos de convênio anteriores à Portaria 153/2009 e posteriores à Portaria 250/2011 que tenham, eventualmente, trazido a exigência de apresentação, pelo convenente, de recibos dos cachês na prestação de contas, pode-se afirmar que, com base nos normativos do MTur, a referida exigência vigorou no período de 4/10/2010 a 13/12/2011.
A partir de 14/12/2011, o ministério não mais editou qualquer norma com disposição específica sobre a comprovação documental de que os artistas e bandas foram, de fato, remunerados pelo intermediário com os recursos oriundos de convênio do MTur. Na norma atual que disciplina os convênios do MTur, a Portaria 39, de 10/3/2017, não há mais disposição relativa aos recibos dos cachês, visto que não é mais prevista a contratação de artistas e bandas via empresas intermediárias.
Por meio do Acórdão 1892/2020-TCU-Plenário (relator: Ministro Aroldo Cedraz) , prolatado na sessão de 22/7/2020, prevaleceu a compreensão de que:
 (...) em processo padrão do MTur, em especial, aqueles referentes a eventos executados antes da edição da Portaria MTur 153/2009 (art. 17, §2°) , não é razoável exigir a apresentação de comprovantes assinados pelos artistas ou seus representantes legais diretos, visto que não era exigência prevista nos termos de convênios ou normativos da época, sendo regra a demonstração do pagamento apenas por meio da empresa intermediadora. (excerto do parágrafo 33 do voto então proferido pelo Ministro Aroldo Cedraz - grifos nossos) 
Acerca do marco temporal referenciado na transcrição supra - 'eventos executados antes da edição da Portaria MTur 153/2009' -, o Parquet de Contas chama a atenção para a necessidade de se delimitar, com maior precisão, a partir de qual momento tal exigência estaria embasada normativamente.
Interpretação razoável do entendimento emanado pelo Acórdão 1892/2020-TCU-Plenário é a de que, para convênios que não contassem com exigências expressas em seus respectivos termos quanto à necessidade de apresentação dos recibos dos cachês nas respectivas prestações de contas, tais documentos somente podem ser exigidos para convênios firmados no período de 4/10/2010 a 13/12/2011.
Dessa forma, no caso concreto, a exigência mencionada não poderia ser requerida do convenente, diante do fato de que o ajuste celebrado não possuía cláusula com tal exigência, que também ainda não havia sido positivada nos normativos do MTur.
Já em relação à ausência do contrato de exclusividade reconhecido em cartório, a irregularidade em si também não enseja, isoladamente, razão suficiente para caracterizar a ocorrência de dano, diante das evidências de que o evento ocorreu. Nessa senda, atribuir débito ao responsável, neste caso concreto, não nos parece ser medida consentânea com os princípios da razoabilidade e da proporcionalidade e com o acervo fático consubstanciado nos autos.
A irregularidade decorrente da não apresentação do referido documento (contrato de exclusividade) consistiu, por outro lado, em descumprimento da alínea 'll' do inciso II da Cláusula Terceira do termo de convênio, além de contrariar entendimento do Tribunal expressado no Acórdão 96/2008-TCU-Plenário (Relator Ministro Benjamin Zymler) .
Dessa forma, remanesce a irregularidade em questão, cujo encaminhamento mais razoável é o de aplicação de multa ao responsável, concluindo-se pela inviabilidade de ser provido o recurso de reconsideração no que tange à questão específica da ausência dos contratos de exclusividade.
Quanto à execução física, há provas de que o evento ocorreu. A Nota Técnica de Reanálise 394/2012, do MTur, (peça 1, p.86-89) , atestou parcialmente a execução física do objeto. O documento registra que fotografias e mídias em DVD, em conjunto com a supervisão in loco promovida pelo concedente (peça 1, p.68-77) , comprovam a efetiva realização do evento (peça 1, p.87) , à exceção das apresentações das bandas Asas da América, Bino do Mato e Ogiva, cujos materiais enviados pelo convenente foram considerados insuficientes pelo Mtur, para demonstrar a vinculação dos elementos contidos nas mídias com o objeto do convênio. 
Em contraponto à conclusão do MTur sobre a insuficiência das mídias das apresentações das bandas Asas da América, Bino do Mato e Ogiva, a recorrente, em sede de alegações de defesa (peça 14, p.4 e 5) , apresentou declaração do presidente do poder legislativo local atestando a realização do evento (peça 14, p.12) . 
 Apesar da baixa força probatória de declarações de terceiros, consideramos razoável inferir que as referidas bandas se apresentaram no evento, especialmente quando levamos em consideração o conjunto probatório contido nos autos, a realização de fiscalização in loco por parte de agente do MTur (peça 1, p. 68-74) , que atestou a efetiva execução física do evento, de acordo com o plano de trabalho.
Assim, em vista da compreensão externada por meio do Acórdão 1892/2020-TCU-Plenário - com o ajuste ora proposto, quanto ao marco temporal a ser adotado -, considerando que: i) o convênio foi assinado em 1/12/2009; ii) não havia normativo do MTur, à época, com a exigência de apresentação dos recibos dos cachês na prestação de contas; iii) o termo do referido ajuste não trazia exigência de apresentação dos mencionados recibos; e iv) foi aceita a execução física do objeto do convênio, bem como a correspondente execução financeira, à exceção dos contratos de exclusividade, ausentes nos autos; o MPTCU defende o reconhecimento da inexistência de débito nesta TCE. Todavia, em razão da irregularidade relacionada à não apresentação dos contratos de exclusividade, nos termos do Acórdão 96/2008-TCU-Plenário, entende justificada a manutenção da irregularidade das contas do recorrente, sem imposição de débito, mas com a cominação da reprimenda capitulada no art. 58, inciso I, da Lei 8.443/1992.
Dessa forma, reconhecida a ausência de débito, e considerando que apenas um dos responsáveis impetrou recurso (Sr. José Edson de Sousa) , opera-se em favor da responsável Start Produções Artísticas Ltda - ME, a incidência do art. 281 do Regimento Interno do TCU, segundo o qual havendo mais de um responsável pelo mesmo fato, o recurso apresentado por um deles aproveitará a todos, mesmo àquele que houver sido julgado à revelia, no que concerne às circunstâncias objetivas, não aproveitando no tocante aos fundamentos de natureza exclusivamente pessoal.
Diante do exposto, com as devidas vênias, este representante do Ministério Público junto ao Tribunal de Contas da União manifesta discordância em relação à proposta da Serur (peças 99 e 100) , sugerindo o conhecimento do recurso de reconsideração interposto pelo Sr. José Edson de Sousa contra o Acórdão 8705/2019-TCU-Segunda Câmara para, no mérito, dar-lhe provimento parcial. Em consequência, sugere:
excluir a empresa Star Produções Artísticas Ltda. - ME. da relação processual desta TCE, com fulcro no art. 281 do RI/TCU;
julgar irregulares as contas do Sr. José Edson de Sousa, com base nos arts. 1º, inciso I; 16, inciso III, alínea 'b'; e 19, parágrafo único, da Lei 8.443/1992, c/c os arts. 1º, inciso I; 209, inciso II, do RI/TCU, aplicando-lhe a multa capitulada no art. 58, inciso I, da Lei 8.443/1992, c/c o art. 268, inciso I, do RI/TCU, em valor a ser definido pela Corte, com a fixação de prazo de quinze dias, a contar da notificação, para comprovar, perante o Tribunal (art. 214, inciso III, alíena 'a', do RI/TCU) , o recolhimento da dívida aos cofres do Tesouro Nacional, atualizada monetariamente na forma da legislação em vigor".
3.	Submetido o feito à minha apreciação, determinei, preliminarmente, consoante despacho exarado em 24/10/2022 (peça 103) , o seu retorno à Serur especificamente para a análise da incidência da prescrição das pretensões punitiva e de ressarcimento deste Tribunal de acordo com os parâmetros fixados pela recente Resolução TCU 344/2022, que trouxe novas diretrizes relativas à regulamentação desse instituto, no âmbito deste Tribunal, aplicáveis aos processos nos quais não tenha ocorrido o trânsito em julgado.
4.	Em cumprimento a esse comando, a unidade técnica lavrou nova instrução (peça 104) , na qual concluiu pela inocorrência daquele instituto processual segundo a citada resolução e, por conseguinte, ratificou a proposta de mérito apresentada anteriormente, nos termos da seguinte análise:
"EXAME DA PRESCRIÇÃO NOS TERMOS DA RESOLUÇÃO/TCU 344/2022.
3. Apesar de não alegada pelo recorrente, ante o efeito devolutivo pleno do recurso de reconsideração, somado ao caráter público do instituto da prescrição, reconhecível de ofício, é importante destacar a inocorrência de prescrição no presente caso concreto.
3.1. Verifica-se não ter ocorrido a prescrição no presente caso diante das seguintes contatações:
a) O marco inicial da contagem do prazo prescricional se deu em 5/3/2010, data na qual as contas foram prestadas (peça 1, p. 78) ;
b) A contagem do prazo prescricional foi interrompida, dentre outras, em razão das seguintes causas:
b.1) em 13/2/2012 em razão da emissão da Nota Técnica de Análise 129/2012 (peça 1, p. 79-82) na qual o órgão repassador dos recursos concluiu que não foram apresentados elementos suficientes para a comprovação da boa e regular aplicação das verbas repassadas, tratando-se de evidente ato de apuração dos fatos;
b.2) Em 3/11/2014 foi autuado este processo de tomada de contas especial (peça 1, p. 3) , ato também tendente a apuração dos fatos;
b.3) Esta Corte, em18/7/2016, realizou diligência ao Ministério do Turismo para melhor elucidação dos fatos apurados;
b.4) Em 4/2/2019 foi elaborada a instrução de mérito acostada à peça 43 (ato inequívoco de apuração dos fatos) ;
b.5) Em 17/9/2019 foi proferido o acórdão condenatório (peça 48) ;
b.6) Em razão de recurso interposto pelo recorrente esta unidade técnica, em 1º/2/2022, lançou a instrução acostada à peça 99, que também se presta a apuração dos fatos levando-se em conta os novos elementos e/ou argumentos apresentados.
CONCLUSÃO
4. Dessa forma, fica demonstrada a inocorrência de prescrição nos termos da Resolução/TCU 344/2022, ainda que se trate da prescrição intercorrente".	
5.	O Ministério Público junto a este Tribunal anuiu (peça 106) à conclusão da Serur de inocorrência da prescrição, reiterando, todavia, no que diz ao exame de mérito do recurso, o pronunciamento anterior.
	É o relatório.

Felipe Augusto de Vasconcelos Caraciolo (OAB-PE 29.702), representando José Edson de Sousa.

Procurador Rodrigo Medeiros de Lima.

RECURSO DE RECONSIDERAÇÃO EM TOMADA DE CONTAS ESPECIAL. CONVÊNIO COM O MINISTÉRIO DO TURISMO PARA REALIZAÇÃO DE EVENTO. AUSÊNCIA DE NEXO CAUSAL ENTRE OS RECURSOS CONVENIADOS E AS DESPESAS INFORMADAS. IRREGULARIDADE DAS CONTAS. DÉBITO. MULTA. CONHECIMENTO DO RECURSO. INOCORRÊNCIA DA PRESCRIÇÃO. INSUBSISTÊNCIA DE PARTE DAS IRREGULARIDADES. PROVIMENTO PARCIAL. ELISÃO DO DÉBITO. ALTERAÇÃO DA FUNDAMENTAÇÃO E DO VALOR DA MULTA APLICADA.

TOMADA DE CONTAS ESPECIAL (TCE)

Unidade de Auditoria Especializada em Recursos (AudRecursos).

Tratam os autos, originariamente, de tomada de contas especial instaurada pelo Ministério do Turismo - MTur em desfavor do Sr. José Edson de Sousa, ex-prefeito do Município de Brejo da Madre de Deus/PE (gestão 2009-2012) , em razão da não aprovação da prestação de contas relativa ao Convênio 1.396/2009 (Siconv 717490) , o qual objetivava a implementação do projeto intitulado "Toio-Fest", nos dias 11, 12, 13, 24, 25 e 31/12/2009.
2.	Com vigência estipulada para o período de 1º/12/2009 a 1º/4/2010 e data-limite para a prestação de contas em 1º/5/2010, referido convênio previu recursos no montante de R$ 330.000,00, sendo R$ 300.000,00 em verbas federais e R$ 30.000,00 a título de contrapartida municipal.
3.	O plano de trabalho pactuado (peça 1, fls. 11/12) previa a contratação de shows artísticos das bandas Sirano e Sirino (R$ 50.000,00) , Wando (R$ 60.000,00) , Nando Cordel (R$ 60.000,00) , Nonatos (R$ 30.000,00) , Anjo Azul (R$ 30.000,00) , Maremotos do Forró (R$ 20.000,00) , Asas da América (R$ 30.000,00) , Bicho do Mato (R$ 20.000,00) e Ogiva (R$ 30.000,00) , totalizando R$ 330.000,00.
4.	Para a execução do convênio, a municipalidade contratou, por inexigibilidade de licitação, a empresa Start Produções Artísticas Ltda.
5. 	Conforme Nota Técnica 394/2012 (peça 1, fls. 86/89) , de 29/5/2012, o concedente reprovou parcialmente a execução física do convênio, ante a não apresentação, na prestação de contas, de elementos suficientes para comprovar a apresentação das bandas Asas da América, Bicho do Mato e Ogiva.
6.	Já nos termos da Nota Técnica 233/2014 (peça 1, fls. 94/100) , de 15/4/2014, reprovou a execução financeira do convênio, em virtude da não apresentação de documentação alusiva à contratação da empresa Start Produções Artísticas Ltda. e à comprovação da exclusividade das bandas, bem como em razão da apresentação de documentação financeira com inconsistências.
7.	No âmbito deste Tribunal, após obtenção, junto ao MTur, de cópia da prestação de contas apresentada pelo convenente (peça 8) , a então Secretaria de Controle Externo no Estado de Pernambuco - Secex/PE promoveu (peça 9) a citação do Sr. José Edson de Sousa, pela totalidade dos recursos repassados à municipalidade, em face da não comprovação da boa e regular aplicação desses recursos, ante as seguintes condutas:
"I - Em relação à execução física: enviar fotografias não eram suficientes para comprovar as apresentações das bandas Asas da América, Bicho do Mato e Ogiva por não terem sido observados elementos caracterizadores do evento, impossibilitando a vinculação das imagens ao objeto do convênio. 
II - Em relação à execução financeira: 
a) Não encaminhar cópia da publicação do extrato de inexigibilidade, de justificativa para a contratação por inexigibilidade de licitação e termo de referência para comparação dos preços cobrados pelas bandas na mesma época de assinatura do contrato; declaração de adjudicação e homologação da empresa contratada; contratos de exclusividade entre as bandas e a empresa contratada; e publicação do extrato do contrato; 
b) Apresentar notas fiscais (Peça 8, p. 24, 27-29, 35-37 e 44) sem atesto de recebimento e que totalizam somente R$ 300.000,00, valor inferior ao total pago, de R$ 330.000,00. 
c) Apresentar recibos (Peça 8, p. 30-32, 38-40) que totalizam apenas R$ 210.000,00, valor inferior ao total pago, R$ 330.000,00. 
d) Apresentar cheques (Peça 8, p. 22, 26, 34, 45-46) e extrato bancário (Peça 8, p. 12, 18-20) que não guardam relação com os valores constantes nas notas fiscais (Peça 8, p. 24, 27-29, 35-37 e 44) e recibos (Peça 8, p. 30-32, 38-40) , descumprindo-se a Cláusula Décima Segunda, Parágrafo Segundo, alíneas 'a' e 'f', do termo do Convênio 92/2010. 
e) Não apresentar notas fiscais e recibos emitidos em nome das bandas e assinadas por seus representantes legais ou pelos seus empresários exclusivos, sendo que essa representação ou exclusividade deveria ser registrada em cartório, não havendo comprovação de que os valores que teriam sido pagos à empresa correspondem aos que foram efetivamente pagos às bandas que se apresentaram no evento, não sendo comprovado, assim, o nexo causal entre os recursos recebidos e os pagamentos efetuados, descumprindo-se o art. 63 da Lei 4320/1964, o art. 93, do Decreto Lei 200/1967, e o art. 50, §3º, da Portaria Interministerial 127/2008, e a Cláusula Terceira, inciso II, alínea 'll', Convênio 1396/2009".
8.	Posteriormente, em cumprimento a determinação do relator a quo (peça 23) , a unidade técnica promoveu nova citação nos autos, desta feita para atribuir à empresa Start Produções Artísticas Ltda. a responsabilidade solidária pelo dano ocasionado ao erário, tendo em vista a não comprovação do nexo de causalidade entre os recursos federais transferidos e as despesas indicadas na prestação de contas, considerando: 
"a) a apresentação de notas fiscais sem atesto de recebimento e que totalizam valor inferior ao total pago; 
b) a apresentação de recibos que totalizam valor inferior ao total pago; 
c) a não comprovação do efetivo recebimento do cachê por parte das bandas, fato que impossibilita a comprovação de que os valores pagos à empresa correspondem àqueles efetivamente pagos aos artistas que se apresentaram no evento, contrariando o disposto na Cláusula Terceira, inciso II, alínea 'll', do Convênio 1396/2009".
9.	Após análise da defesa acostada aos autos pelo ex-gestor (peças 14 e 21) , tendo a empresa Start Produções Artísticas Ltda. permanecido revel, este Tribunal decidiu, mediante o Acórdão 8705/2019-TCU-Segunda Câmara, da relatoria do Ministro-Substituto André Luís de Carvalho, julgar irregulares as presentes contas, condenar os responsáveis em débito e apená-los com a multa prevista no art. 57 da Lei 8.443/1992, por não ter restado comprovado o efetivo pagamento em favor das bandas supostamente apresentadas durante as festividades.
10. 	Examina-se, nesta oportunidade, recurso de reconsideração interposto pelo Sr. José Edson de Sousa contra o aludido decisum (peça 51) , acompanhado de extensa documentação (peças 52/58) , mediante o qual defende, basicamente: a) a efetiva realização do evento pactuado e a correta aplicação dos recursos conveniados, conforme previsto no plano de trabalho; b) a insubsistência das falhas que ensejaram a reprovação da prestação de contas; c) a responsabilidade da municipalidade, na condição de beneficiária do evento conveniado, pelo eventual ressarcimento dos recursos federais utilizados nesse evento; d) a presença de boa-fé; e) a inocorrência de dolo, desvio de recursos ou locupletamento.
11.	A Secretaria de Recursos - Serur propôs (peça 99) a negativa de provimento do recurso. 
12.	Discordando da unidade técnica, o Ministério Público junto a este Tribunal sugeriu (peça 101) o provimento parcial do apelo, para fins de afastamento do débito imputado aos responsáveis, exclusão da empresa Star Produções Artísticas Ltda. - ME da relação processual e julgamento pela irregularidade das contas do Sr. José Edson de Sousa com base tão somente na alínea "b" do inciso III do art. 16 da Lei 8.443/1992, além de alteração da fundamentação da multa que lhe foi aplicada, para o art. 58, inciso I, da referida lei, e redução do seu valor, por entender descaracterizada grande parte das irregularidades apontadas na execução financeira do convênio, remanescendo, apenas, a contratação, por inexigibilidade de licitação, de empresa para a efetivação dos shows, sem a comprovação, por meio do competente contrato de exclusividade, de ser ela a representante exclusiva das atrações artísticas, conforme exigência legal e termos do convênio. 
13. 	Feita essa breve contextualização, reitero, no tocante à admissibilidade da peça recursal em apreço, o seu conhecimento, uma vez que preenche os pressupostos constantes dos arts. 32 e 33 da Lei 8.443/1992.
14. 	No mérito, manifesto-me de acordo com a proposta apresentada pelo douto Parquet, cujas análises e conclusões adoto como razões de decidir.
15.	Com efeito, das irregularidades que motivaram o chamamento dos responsáveis, remanesceram as seguintes, alusivas à execução financeira do convênio e que fundamentaram a condenação em débito nesta tomada de contas especial:
	a) não apresentação da publicação do extrato do contrato e do termo de referência para comparação dos preços cobrados pelas bandas na mesma época de assinatura do contrato; 
	b) apresentação de notas fiscais sem atesto de recebimento e que totalizam valor inferior ao total pago; 
	c) apresentação de recibos que totalizam valor inferior ao total pago; 
	d) não apresentação de notas fiscais e recibos emitidos em nome das bandas e assinadas por seus representantes legais ou por seus empresários exclusivos, sendo que essa representação ou exclusividade deveria ser registrada em cartório, fato que impossibilita a comprovação de que os valores pagos à empresa correspondem àqueles efetivamente pagos às bandas que se apresentaram no evento, consubstanciando o rompimento do nexo causal entre os recursos recebidos e os pagamentos realizados.
16.	Segundo o voto condutor do acórdão condenatório, ora recorrido, não foi promovida a indispensável comprovação sobre do nexo causal entre os recursos federais aportados e os supostos dispêndios incorridos no ajuste, diante, especialmente, da ausência da necessária prova sobre o efetivo pagamento dos cachês em favor dos artistas e bandas, com destaque para as seguintes falhas: 
	a) nenhuma nota fiscal teria o atesto de recebimento, estando ausente, ainda, a nota fiscal sob o valor de R$ 60.000,00 ante a suposta apresentação do cantor Wando; 
	b) teria sido promovida a mera apresentação do contrato de exclusividade, mas específico para o mês de dezembro de 2009, e sem o devido registro em cartório, para além da carta de exclusividade em prol da representação somente nos dias do evento; e 
	c) não teriam sido apresentados quaisquer recibos emitidos pelas bandas que supostamente se apresentaram no evento.
17.	Sobre esse último questionamento, como bem demonstrou o Ministério Público junto a este Tribunal, à época da celebração do convênio em tela, em 1º/12/2009, não havia normativo do MTur prevendo tal exigência nem, tampouco, o termo do ajuste elencou tais documentos como elemento necessário de prova da correta aplicação dos recursos conveniados. Assim, no caso concreto, tal exigência não poderia ser requerida do convenente.
18.	Essa conclusão guarda consonância com a atual jurisprudência deste Tribunal sobre a matéria (vide, por exemplo, Acórdãos 1.892/2020 e 12.497/2020, ambos do Plenário) , que admite, nos casos em que inexistia exigência normativa de apresentação dos recibos dos cachês das atrações artísticas na prestação de contas, a comprovação do nexo de causalidade com a apresentação de documentos comprobatórios do pagamento à empresa contratada, sem necessidade de apresentação desses recibos.
19.	Assim, o presente caso se equipara àqueles em que, para a comprovação do nexo de causalidade, basta a comprovação do efetivo pagamento à empresa intermediária, conforme já admitido por esta Corte, o que restou apurado nestes autos.
20.	Friso, novamente, que a jurisprudência do TCU evoluiu no sentido de não ser razoável exigir a apresentação de cachês de artistas/bandas como condição para demonstração do nexo de causalidade nos casos de convênios assinados anteriormente à Portaria 153/2009. No presente caso, o Convênio 1.396/2009 foi assinado apenas dois meses após a edição desse normativo, mas anteriormente à efetiva previsão dessa exigência (mediante a Portaria 73/2010) , e não previu, nos seus termos, a demonstração do pagamento dos cachês dos artistas, de modo que seria descabido exigir a apresentação de documentos não expressamente previstos nos termos avençados.
21.	Quanto à não apresentação da publicação do extrato do contrato e do termo de referência para comparação dos preços cobrados pelas bandas na mesma época de assinatura do contrato, concordo com o Parquet especializado no sentido de que consistiu em falha formal, que não configurou dano ao erário, sobretudo diante da inexistência de qualquer indício de inadequação dos valores pagos às atrações artísticas. 
22.	Concordo, igualmente, que restaram descaracterizadas as irregularidades atinentes aos documentos fiscais inseridos na prestação de contas.
23.	Assim, estando comprovada nos autos a apresentação das bandas e estabelecido o devido nexo causal, julgo pertinente dar provimento ao presente recurso para afastar o débito e a multa proporcional imputados ao recorrente.
24.	Tal decisão aplica-se também à empresa Star Produções Artísticas Ltda. - ME, por força do art. 281 do Regimento Interno do TCU, segundo o qual, havendo mais de um responsável pelo mesmo fato, o recurso apresentado por um deles aproveitará a todos, mesmo àquele que houver sido julgado à revelia, no que concerne às circunstâncias objetivas.
25.	Remanesce, todavia, a irregularidade relacionada à contratação, por inexigibilidade de licitação, de empresa promotora dos shows artísticos sem a apresentação de contrato de exclusividade de representação das atrações contratadas, devidamente registrado em cartório, o que configurou infração ao art. 25, inciso III, da Lei 8.666/1993, à cláusula terceira, inciso I, alínea "ll", do próprio ajuste e à jurisprudência deste Tribunal, nos termos do Acórdão 96/2008-TCU-Plenário.
26.	Ressalto que isso seria motivo para condenação em débito se restasse caracterizada inexecução contratual ou não fosse possível o estabelecimento do nexo causal ou, ainda, fosse constatada a ocorrência de superfaturamento, o que não se evidenciou nos autos.
27.	Por essa razão, entendo justificada a manutenção da irregularidade das presentes contas, sem imposição de débito, e da apenação do recorrente, desta feita com redução do seu valor e fundamentada no art. 58, incisos I e II, da Lei 8.443/1992, em virtude da irregularidade indicada acima. 
28.	Por fim, quanto à prescrição da pretensão punitiva e de ressarcimento do dano ao erário, concordo que inocorreu esse instituto processual, consoante análise empreendida pela Serur (peça 104) , corroborada pelo MP/TCU, a partir dos parâmetros estabelecidos pela novel Resolução TCU 344/2022, que regulamenta a  prescrição no âmbito dos processos desenvolvidos perante o TCU, segundo a qual "prescrevem em cinco anos as pretensões punitiva e de ressarcimento", contados, no caso em exame, da data da apresentação da prestação de contas ao órgão competente para a sua análise inicial (arts. 2º e 4º, inciso II, da Resolução TCU 344/2022) , considerando-se as causas interruptivas elencadas no art. 5º da citada resolução.
	Ante todo o exposto, acolhendo o parecer exarado pelo Ministério Público junto a este Tribunal, VOTO por que seja adotada a deliberação que ora submeto a este Colegiado.
TCU, Sala das Sessões Ministro Luciano Brandão Alves de Souza, em 2 de maio de 2023.
Ministro JOÃO AUGUSTO RIBEIRO NARDES 
Relator